【裁判字號】    97,訴,1724
【裁判日期】    980320
【裁判案由】    妨害自由等
【裁判全文】
臺灣屏東地方法院刑事判決              97年度訴字第1724號
公  訴  人  臺灣屏東地方法院檢察署檢察官
被      告  丙○○
            甲○○
上列被告等因妨害自由等案件，經檢察官提起公訴（95年度偵字
第2031號），本院裁定改依簡式審判程序審理，判決如下：
    主  文
丙○○共同以非法方法，剝奪人之行動自由，處有期徒刑肆月，
減為有期徒刑貳月。又於檢察官偵查時，證人於案情有重要關係
之事項，供前具結，而為虛偽陳述，處有期徒刑參月。應執行有
期徒刑肆月。
甲○○共同以非法方法，剝奪人之行動自由，處有期徒刑肆月，
減為有期徒刑貳月。又意圖他人受刑事處分，向該管公務員誣告
，處有期徒刑肆月，減為有期徒刑貳月。又於檢察官偵查時，證
人於案情有重要關係之事項，供前具結，而為虛偽陳述，處有期
徒刑參月。應執行有期徒刑陸月。
    事  實  及  理  由
一、事實：
    (一)丙○○、甲○○夫婦與乙○○間有債務糾紛，彼二人為迫
      使乙○○還債，竟夥同數名姓名不詳之成年男子，於民國
      94年8 月31日10時許，在屏東縣屏東市○○路454 號多莉
      早餐店內，徒手毆打乙○○，致乙○○受有左眼眶挫傷等
      傷害，復強將乙○○推上其等所有之自用小客車，將乙○○載往高屏溪旁舊鐵橋下，脅迫乙○○簽署同意書（內容
      為同意丙○○及甲○○取貨抵債），迨丙○○及甲○○夫
      婦取得貨品後，始於當日14時許，在不詳地點讓乙○○離
      去，而以此強暴方式，剝奪乙○○之行動自由長達約4 小
      時之久。
    (二)甲○○明知94年8 月31日當天並未遭乙○○打斷牙齒，卻
      意圖乙○○受刑事處分，進而迫使乙○○就前開案件與其
      和解，而於95年1 月6 日接受警方詢問時，向屏東縣警察
      局屏東分局民生派出所員警提出告訴，指稱：遭乙○○打
      斷牙齒云云，誣告乙○○涉犯傷害罪。
    (三)丙○○、甲○○二人均明知乙○○並未打斷甲○○之牙齒
      ，竟分別於96年3 月23日及97年10月29日，接續在臺灣屏
      東地方法院檢察署檢察官偵查前開乙○○傷害案件時，經
      具結後，於案情有重要關係之乙○○是否打斷甲○○牙齒
      乙節，由丙○○向檢察官虛偽陳稱：「我太太跟對方發生
      互毆，我看到我太太牙齒流血了」（96年3 月23日偵查時
      之陳述）、「乙○○把甲○○的牙齒打傷，... 我看到我
      太太的牙齒流血，掉了一顆，... 乙○○打一下我太太的
      牙齒就掉下來了」（97年10月29日偵查時之陳述）云云；
      甲○○亦向檢察官虛偽陳稱：「我看到乙○○就一肚子氣
      就揍他，之後雙方就扭打，我的牙齒被打掉了」（96年3
      月23日偵查時之陳述）、「乙○○一拳打到我的牙齒，我
      的牙齒掉了二顆」（97年10月29日之陳述）云云，足以影
      響於檢察官偵查案件之正確性。
二、本件證據除引用起訴書所載之證據（如附件）外，並增加引
    用被告2 人於本院審理中之自白為證據。
三、按行為後法律有變更者，適用行為時之法律。但行為後之法
    律有利於行為人者，適用最有利於行為人之法律，刑法第2
    條第1 項定有明文。茲因刑法於94年2 月2 日修正公佈，並
    於95年7 月1 日施行，其中第277 條第1 項、第302 條第1
    項、第55條及第51條第5 款等規定均有修正，自屬行為後法
    律有變更，爰比較結果如下：
    (一)刑法第277 條第1 項及第302條第1 項之法定刑：
      修正後之刑法施行法第1 條之1 規定：「中華民國94年1
      月7 日刑法修正施行後，刑法分則編所定罰金之貨幣單位
      為新臺幣。94年1 月7 日刑法修正時，刑法分則編未修正
      之條文定有罰金者，自94 年1月7 日刑法修正施行後，就
      其所定數額提高為30倍。但72年6 月26日至94年1 月7 日
      新增或修正之條文，就其所定數額提高為3 倍」。故自95
      年7 月1 日起，刑法第277 條第1 項及第302 條第1 項之
      法定罰金刑上限分別為新臺幣3 萬元及9 千元。因原規定
      之罰金刑係以銀元計算，依罰金罰鍰提高標準條例第1 條
      及現行法規所定貨幣單位折算新臺幣條例第2 條規定計算
      結果，亦分別為新臺幣3 萬元及9 千元，故該2 罪之罰金
      刑上限，修正前後並無變更。惟修正後刑法第33條第5 款
      規定：「罰金：新臺幣1,000 元以上，以百元計算之。」
      修正前之同條款則規定：「罰金：1 元以上」（依罰金罰
      鍰提高標準條例第1 條規定應為銀元10元，即新臺幣30元
      ），故依修正後之規定，刑法第277 條第1 項及第302 條
      第1 項之法定刑下限已經提高，經新舊法比較結果，以修
      正前之舊法對被告較為有利。
    (二)刑法第55條牽連犯之規定：
      按刑法第55條牽連犯之規定，業於94年1 月7 日修正刪除
      ，並於95年7 月1 日施行。此等刪除雖非犯罪構成要件之
      變更，但足以影響行為人應受刑罰之法律效果。蓋被告犯
      一罪，而其方法或結果之行為犯他罪名者，依修正前之規
      定，應從一重處斷，倘依修正後之規定，需分論併罰，故
      屬法律有變更，且依此比較結果，顯以適用舊法對被告較
      為有利。
    (三)關於刑法第28條規定，此次修正為杜絕過去關於預備犯、
      陰謀犯是否成立共同正犯之爭議，乃將法文用語「共同實
      施犯罪」，修正為「共同實行犯罪」，對被告而言，並無
      有利或不利之問題。
    (四)刑法第51條第5 款之規定：
      修正前刑法第51條第5 款規定「數罪併罰，宣告多數有期
      徒刑者，於各刑中之最長期以上，各刑合併之刑期以下，
      定其刑期。但不得逾20年」，修正後則為「宣告多數有期
      徒刑者，於各刑中之最長期以上，各刑合併之刑期以下，
      定其刑期。但不得逾30年」。經比較新舊刑法之規定後，
      以修正前之刑法規定對被告有利，依刑法第2 條第1 項前
      段規定，應適用被告行為時之刑法規定處斷。
    (五)經本院綜合比較結果，認均以修正前之刑法法律規定較有
      利於被告，故本件關於事實欄(一)、(二)罪刑部分應一體適用
      修正前刑法規定論處。
四、按刑法第302 條第1 項之剝奪人行動自由罪與同法第304 條
    第1 項之強制罪，其所保護之法益，固均為被害人之自由，
    惟前者重在保護個人之行動自由；後者重在保護個人之意思
    自由。故如以私行拘禁或其他非法方法妨害人自由，縱其目
    的在使人行無義務之事，或妨害人行使權利，仍應逕依第30
    2 條第1 項論罪，並無適用第304 條第1 項之餘地（最高法
    院74年台上字第3651號判決參照）。次按，刑法第302 條第
    1 項之妨害自由罪，並非以傷人為當然之手段，若行為人另
    具有傷害故意，且發生傷害結果，自應成立傷害罪，如經合
    法告訴，即應負傷害罪責，而與妨害自由罪有方法結果之牽
    連關係，按刑法第55條之規定從一重處斷（最高法院94年台
    上字第4781號判決參照）。核被告2 人於事實欄(一)所示時、
    地之行為，係犯刑法第277 條第1 項之傷害罪及同法第302
    條第1 項之剝奪他人行動自由罪；事實欄(三)所示時、地之行
    為，則係犯刑法第168 條之偽證罪。被告甲○○於事實欄(二)
    所示時、地之行為，則係犯刑法第169 條第1 項之誣告罪。
    被告丙○○及甲○○2 人為迫使告訴人乙○○行無義務之事
    而簽署「同意書」之低度行為，應為其剝奪告訴人行動自由
    之高度行為所吸收，不另論罪。被告2 人所犯之妨害自由罪
    與傷害罪間，互有方法、結果之牽連關係，應從一情節較重
    之剝奪他人行動自由罪處斷。又被告2 人於事實欄(三)所載時
    、地先後2 次偽證犯行，係就同一事實接續於檢察官偵查中
    為相同內容之不實證述，因偽證罪乃侵害國家法益之犯罪，
    其罪數應以訴訟之件數為準，故被告雖先後二度偽證，然僅
    一件訴訟，故應論以單純一罪（最高法院72年台上字第3311
    號判例參照）。被告丙○○所犯剝奪他人行動自由罪與偽證
    罪，犯意各別，行為互殊，應分論併罰。被告甲○○所犯剝
    奪他人行動自由罪與誣告罪，犯意各別，罪名不同，亦應分
    論併罰。又因被告甲○○犯偽證罪時，刑法業已修正廢除牽
    連犯之規定，故其所犯偽證罪亦應與其所犯之誣告罪分論併
    罰，而無再適用牽連犯規定之餘地。被告2 人就前揭妨害自
    由犯行，與數名姓名不詳之成年男子間，有犯意聯絡及行為
    分擔，均為共同正犯。爰審酌被告2 人之智識程度，均無犯
    罪前科，被告2 人不思以正當法律程序行使權利，反夥同數
    人毆打被害人後，將其強行帶往他處並脅迫簽署同意書，以
    達索討債務之目的，拘束被害人自由時間長達4 小時，被害
    人之傷勢非重，被告甲○○明知未遭乙○○打傷，卻為迫使
    被害人和解，而誣告他人犯罪，有害於司法偵查權之行使與
    發動，且其2 人於檢察官訊問時，又就該案情有重要關係之
    事項，供前具結而為虛偽陳述，亦足以妨害司法之公正，幸
    檢察官未受其誤導，惟其行為仍有使日後裁判陷於錯誤之危
    險，被告2 人於事後坦認妨害自由犯行，於本院審理時又另
    坦承誣告及偽證犯行，惟迄今未能與被害人達成和解等一切
    情狀，各量處如主文所示之刑，並因其中被告2 人所犯妨害
    自由罪及被告甲○○所犯誣告罪之時間均在96年4 月24日以
    前，故應依中華民國96年罪犯減刑條例規定減刑二分之一後
    ，再分別定其應執行之刑，以資懲儆。末查，被告2 人犯偽
    證罪之時間分別為96年3 月23日及97年10月29日，因其行為
    係論以接續犯，故應認其行為終了時間係在96年4 月24日以
    後，而不能適用中華民國96年罪犯減刑條例規定予以減刑，
    附此敘明。
據上論斷，應依刑事訴訟法第273 條之1 第1 項、第299 條第1
項前段、第310 條之2 ，刑法第2 條第1 項前段、第168 條，修
正前刑法第28條、第277 條第1 項、第302 條第1 項、第55條、
第169 條第1 項、第51條第5 款，罰金罰鍰提高標準條例第1 條
前段，現行法規所定貨幣單位折算新臺幣條例第2 條，中華民國
96年罪犯減刑條例第2 條第1 項第3 款、第7 條，判決如主文。
中    華    民    國    98    年    3     月    20    日
                  刑事第四庭    法  官  王以齊
以上正本證明與原本無異。
如不服本判決應於收受判決後10日內向本院提出上訴書狀，並
應敘述具體理由；其未敘述上訴理由者，應於上訴期間屆滿後
20日內向本院補提理由書（均須按他造當事人之人數附繕本）
「切勿逕送上級法院」。
中    華    民    國    98    年    3     月    20    日
                                書記官  蔡進吉
附錄本判決論罪科刑法條：
刑法第277 條第1 項
傷害人之身體或健康者，處三年以下有期徒刑、拘役或新臺幣3
萬元以下罰金。
刑法第302 條第1 項
私行拘禁或以其他非法方法，剝奪人之行動自由者，處五年以下
有期徒刑、拘役或新臺幣9 千元以下罰金。
刑法第169 條第1 項
意圖他人受刑事或懲戒處分，向該管公務員誣告者，處七年以下
有期徒刑。
刑法第168 條
於執行審判職務之公署審判時或於檢察官偵查時，證人、鑑定人
、通譯於案情有重要關係之事項，供前或供後具結，而為虛偽陳
述者，處七年以下有期徒刑。


司法院資訊處製作；財團法人民間司法改革基金會備份。
